最高法院刑事判決　　　　　　　　　 111年度台上字第1810號
上　訴　人　吳孟勳



上列上訴人因強盜案件，不服臺灣高等法院中華民國110 年11月
10日第二審判決（110年度上訴字第897號，起訴案號：臺灣桃園
地方檢察署109 年度偵字第9588號），提起上訴，本院判決如下
：
    主  文
上訴駁回。
    理  由
一、按刑事訴訟法第377 條規定，上訴於第三審法院，非以判決
    違背法令為理由，不得為之。是提起第三審上訴，應以原判
    決違背法令為理由，係屬法定要件。如果上訴理由書狀並未
    依據卷內訴訟資料，具體指摘原判決不適用何種法則或如何
    適用不當，或所指摘原判決違法情事，顯與法律規定得為第
    三審上訴理由之違法情形，不相適合時，均應認其上訴為違
    背法律上之程式，予以駁回。
二、本件原審審理結果，認為上訴人吳孟勳有如原判決事實欄所
    載強盜之犯行明確，因而撤銷第一審該部分之科刑判決，改
    判論處上訴人犯強盜罪刑，及諭知相關沒收、追徵價額。已
    載敘其調查、取捨證據之結果及憑以認定犯罪事實之心證理
    由，並就上訴人否認犯行之辯詞及爭論僅成立恐嚇取財罪等
    各語認非可採，予以論述及指駁。
三、刑法第328 條所定以脅迫至使不能抗拒，而取他人之物或使
    其交付之強盜罪，係以對他人生命或身體施加不利益之現時
    惡害告知為內容，並呈現行為人對此惡害實現之影響支配力
    ，此惡害告知在於使被害人感受生命或身體陷入現時危害，
    足以壓抑被害人反抗，使之喪失意思自由為已足。至於行為
    人是否有能力或意願實現惡害內容，或被害人有無大聲呼救
    或實際抗拒行動，均非所問。原判決認定上訴人前開強盜犯
    行，係綜合上訴人之部分不利己供述，證人劉桂香（告訴人
    ）之證詞，現場照片、監視錄影畫面擷取圖片，暨案內其他
    證據資料，憑為判斷上訴人出手奪取劉桂香置於桌上皮夾，
    為劉桂香發覺而與之拉扯時，上訴人遂提昇搶奪為強盜之犯
    意，持注射針筒脅迫稱：「這裡有愛滋病毒，不要靠近」等
    語，至使劉桂香不能抗拒，而任上訴人取走該皮夾等犯罪事
    實，依序記明所憑之證據及認定之理由。並根據劉桂香獨自
    一人在店內工作，突遭上訴人行搶，所形成心理壓迫，及因
    恐遭針筒刺傷、感染愛滋病，乃畏於抵抗等項，說明何以足
    認上訴人執針筒脅迫手段已壓制劉桂香自由意志，縱令劉桂
    香曾與上訴人拉扯，如何足使劉桂香懼於染病，已達不能抗
    拒之程度，而任由上訴人取走皮夾，逐一剖析論述其據及所
    憑。凡此，概屬原審採證認事職權之適法行使，所為論列說
    明，無悖於經驗法則與論理法則。上訴人泛言該針筒並無愛
    滋病毒，客觀上未形成使人無法抗拒之威脅，當時劉桂香已
    呼救且手持鉗子，只是不及採取有效抵抗手段，並非不能抗
    拒，又本件未論以恐嚇取財有誤，指摘原判決理由不備、受
    理訴訟不當、所載理由矛盾等語，顯係置原判決上開明確之
    論斷於不顧，徒憑己見任意指摘原判決違法，尚非適法之上
    訴第三審理由。
四、刑事訴訟為發現實質之真實，採直接審理及言詞審理主義，
    證據資料必須能由法院以直接審理方式加以調查，始得採為
    判斷之依據。而審判程序主要係由兩造當事人進行攻擊、防
    禦，透過法庭活動，經由調查證據資料、言詞辯論，使合議
    庭法官獲取心證而為裁判，自應由參與之法官始終出庭；如
    有更易者，應更新審判程序，刑事訴訟法第292條第1項定有
    明文。又第一審合議制法院為使審判程序順利進行，得於第
    一次審判期日前，由受命法官行準備程序，整理案件之重要
    爭點，裨益訴訟經濟及順利終結，原則上不得為事實之實體
    上調查，此觀諸同法第273條第1項、第279條第1項規定即明
    。上開規定，依同法第364 條規定，均為第二審之審判所準
    用。審判程序與準備程序各有其目的，進行方式亦有不同。
    故參與審判期日前行準備程序之法官，與審判期日參與審判
    者不同，雖有更異，仍毋庸更新審判程序（同法第292條第2
    項規定參照），且其參與判決內部成立之法官既無更動，自
    無未經參與審理之法官參與判決、或法院組織不合法之違法
    可言。原審進行準備程序而未參與審理之受命法官因職務異
    動調離，續由同法院其他合議庭法官依法進行審判程序，依
    其直接審理所得證據資料，據為裁判，要無法院組織不合法
    之違失。上訴意旨執以指摘，難謂適法。
五、綜合前旨及其他上訴意旨，無非係置原判決所為明白論斷於
    不顧，就原判決已說明事項，徒憑己意而為相異評價，重為
    事實之爭執，或對於事實審法院取捨證據與自由判斷證據證
    明力之職權行使，徒以自己之說詞，任意指為違法，或單純
    為事實上枝節性之爭辯，要與法律規定得為第三審上訴理由
    之違法情形，不相適合。本件上訴違背法律上之程式，俱應
    予駁回。
據上論結，應依刑事訴訟法第395條前段，判決如主文。
中    華    民    國   111    年    4     月    20    日
                  刑事第九庭審判長法  官  何  菁  莪  
                                  法  官  何  信  慶  
                                  法  官  朱  瑞  娟  
                                  法  官  劉  興  浪  
                                  法  官  高  玉  舜  
本件正本證明與原本無異
                                  書記官
中    華    民    國   111    年    4     月    25    日